【裁判字號】    91,重訴,30
【裁判日期】    920613
【裁判案由】    損害賠償
【裁判全文】
臺灣宜蘭地方法院民事判決  九十一年重訴字第三○號
    原      告    丙○○
    特別代理人    乙○○
    訴訟代理人    柯士斌律師
    複  代理人    黃豪志律師
    被      告    丁○○      .
    訴訟代理人    甲○○      .
右當事人間請求損害賠償事件，本院判決如左：
    主      文
被告應給付原告新台幣貳佰柒拾肆萬壹仟陸佰陸拾壹元，及自民國九十二年三月二十
一日起至清償日止按年息百分之五計算之利息。
原告其餘之訴駁回。
訴訟費用由被告負擔十一分之三；餘由原告負擔。
本判決第一項於原告以新台幣玖拾壹萬肆仟元供擔保後，得假執行。
原告其餘假執行之聲請駁回。
    事      實
甲、原告方面：
壹、聲明：被告應給付原告新台幣（下同）九百六十九萬九千零十七元，及自民國九
    十二年三月二十一日起至清償日止按年息百分之五計算之利息。原告並願供擔保
    請准宣告假執行。
貳、陳述：
一、查汽車、機車或其他依軌道行駛之動力車輛，在使用中加損害於他人者，駕駛人
    應賠償因此所生之損害，民法第一百九十一條之二前段定有明文。被告丁○○於
    八十九年十二月二十六日上午八時五十八分許駕駛車號Ｇ五—八九一九自用小客
    車，沿宜蘭縣宜蘭市○○路一五一巷由慶和橋向大坡路方向行駛至上揭巷道與津
    梅路之無號誌四岔路口處，本應注意減速慢行，且依當時情形，亦無不能注意之
    情事，竟未減速慢行，違規超速撞及原告丙○○所騎乘車號ＲＩＦ—二０七號之
    輕型機車，致原告受有頭部外傷併腦內出血、左耳裂傷、右側肋骨骨折、左股骨
    粉碎性骨折、左銷骨骨折及恥骨分離等重大難治之傷害，目前意識混亂、日常生
    活無法自理、亦無工作、二十四小時皆需人照理，且無法負重著地，鈞院刑事業
    判決被告過失重傷害人處有期徒刑五月確定在案，是原告自得依侵權法則請求損
    害賠償。另於刑事起訴書、判決書，甚至被告於刑事審理中均自承原告係由宜蘭
    市往龍潭方向直走，被告雖稱原告之車速很快，然原告當天剛由家中出發數分鐘
    ，引擎未熱，而所駕屬輕型機車車齡老舊，根本不可超速行駛，就本車禍事故顯
    無任何過失。退一步言，縱原告與有過失，被告係本件事故之肇事主因，就此刑
    事判決及台灣省基宜區車輛行車事故鑑定委員會九十年七月十日基宜鑑字九００
    三五二號鑑定意見書均同此見解。被告行經無誌之交岔路口不僅未減速慢行，尚
    超速駛入該路口，未注意車前狀況及隨時採取必要之措施，致使原告從此成為一
    日常生活須人照料之病人，就本件車禍事故應有百分之八十之過失。
二、原告請求項目詳述如後：（未列項目原告擬保留其請求權）
  (一)醫療費用共計二十三萬九千三百七十一元：原告於財團法人羅許基金會羅東博愛
    醫院（以下簡稱羅東博愛醫院）就診之醫療自費額為五萬三千七百五十八元、於
    行政院國軍退除役官兵輔導委員會員山榮民醫院、蘇澳榮民醫院（下簡稱員山榮
    民醫院、蘇澳榮民醫院）之醫療自費計為一萬八千九百三十四元、在南大中醫聯
    合診所（下稱南大中醫診所）自費三萬一千七百六十元、另服用大八寶藥品之費
    用十一萬三千八百元及使用吉利土肝油球、電療用貼片花費二百四十九元，以上
    合計醫療費用為二十一萬八千五百零一元。除服用大八寶藥品外，其餘為被告均
    不爭執。另原告就天主教靈聖會羅東聖母醫院（下均稱羅東聖母醫院）醫療費用
    部份原係請求二萬零八百七十元，依鈞院函調之住院醫療費用明細則為二萬四千
    二百一十元，為求訴訟進行順遂，爰仍照二萬零八百七十元請求，其餘則保留日
    後請求。另醫療費之賠償範圍，以醫療上所必要者為限，如經醫師處方，改用醫
    療費用較高之療法，其超出部分之費用，仍得向加害人請求賠償。又在西醫醫治
    後再請中醫醫治為社會所常有，於出院後再食內科藥品似亦事理之常，此有最高
    法院四十七年台上字第一七九號判決可稽；再參最高法院六十一年台上字第一三
    三二號判決之反面推論，如經醫師處分，當得認定係醫療所必要之費用，並請求
    加害人賠償。故本件原告所服用之大八寶中葯葯材，係經南大中醫診所之醫師處
    方囑咐服用，且原告服用大八寶葯材後，意識病情確有穩定之效果，為此原告服
    用大八寶中葯葯材，既經醫師處方囑咐，當屬醫療上必要費用，自得列入醫療費
    用之賠償範圍，而向被告請求支付。
  (二)看護費用五百四十八萬二千八百十三元：查原告於八十九年十二月二十六日受傷
    就醫，至今仍因外傷性腦病無法自理，甚至有攻擊性行為，目前仍有腦傷性後遺
    症，意識混亂、無法言語，行動受限，終日倚靠輪椅，日常生活無法自理二十四
    小需專人照顧，恐終生無法回復，有行政院衛生署宜蘭醫院（下稱宜蘭醫院）診
    斷證明書為證，除請人看護支出部分計一萬二千六百元外，其餘因貧困是由原告
    之特別代理人及子女照顧，茲分列原告住院及非住院二項請求。住院部分，白天
    夜間看護費用以每日一千八百元計，總計住院共三百九十七日（其中七日請人照
    顧），每日一千八百元，合計七十一萬四千六百元；非住院部份，則自事發至九
    十二年三月十五日，總計十四個月，月看護費用二萬六千元計，支出看護費用計
    三十六萬四千元。另因原告確已終身殘障，須原告之特別代理人全心照料，無法
    工作，依內政部八十八年編印之台灣地區簡易生命表核計，六十五歲男性平均餘
    命為八、四六年，以餘命二十年計，一年所需之看護費用須三十一萬二千元，依
    霍夫曼表扣除期前利息後，被告應再給付原告將來之看護費用共四百四十萬四千
    二百十三元。
  1.原告住院期間，自八十九年十二月二十六日至九十一年二月八日止（仍有二次出
    院在家照料），茲詳列住院醫療之日期如下：
    八十九年十二月二十六日至九十年二月十七日，共計五十三天。
    九十年二月十七日至同年三月十六日，共計二十八天。
    九十年三月十六日至同年四月十四日，共計三十天。
    九十年四月十四日至同年五月十二日，共計二十九天。
    九十年五月十五至同年五月二十九日，共計十五天。
    九十年五月二十九日至同年六月二十七日，共計三十天。
    九十年六月二十七日至同年七月十一日，共計十五天。
    九十年八月二日至同年九月三日，共計三十三天。
    九十年九月三日至同年十月一日，共計二十九天。
    九十年十月一日至同年十月三十一日，共計三十一天。
    九十年十月三十一日至同年十一月二十七日，共計二十八天。
    九十年十一月二十七日至年十二月二十二日，共計二十六天。
    九十年十二月二十二日至九十一年一月十八日，共計二十八天。
    九十一年一月十八日至同年二月八日，共計二十二天。
    以上合計原告共住院三百九十七天。
  2.原告非住院期間，九十年五月十三日至同年月十四日計二天，九十年七月十二日
    至同年八月一日計二十一天，另自九十一年二月九日起至九十二年三月十五日計
    十三個月又七天，以上合計十四個月。
  (三)輪椅工具六千二百四十六元：原告因本件事故致無法行動以輪椅等助行器替代，
    而增加生活上之需要，自得向被告請求。
  (四)喪失勞動能力之損失二百四十七萬五百八十七元：原告本在喜互惠股份有限公司
    （下稱喜互惠公司）工作，因本件傷害無法工作，以每月工資二萬一千元計算，
    由八十九年十二月二十六日至滿六十五歲，無法工作之年限為十四年四個月，工
    作損失金額為三百六十一萬二千元，另年終獎金每年二個月計五十八萬元，合計
    四百二十萬元依雯夫曼公扣除期前利息，被告應支付二百四十七萬零五百八十七
    元，是原告得依法請求被告負賠償之責。
  (五)非財產上損害（精神慰撫金）：總計一百五十萬元，原告因此車禍，受有頭部外
    傷併腦內出血、左耳裂傷、右側肋骨骨折、左股骨粉碎性骨折、左銷骨骨折及恥
    骨分離等重大難治之傷害，至今意識混亂、記憶性障礙、左下肢肌肉萎縮、左下
    肢短於右下肢，左側股骨骨折，原告精神自受有莫大傷害，家人為照顧原告亦倍
    受苦難，且原告所生二名子女目前均在就讀，原告家境實甚困苦。再歷車禍發生
    至今，期間被告對原告漠不關心，甚而一再傷害原告，指稱原告在裝病云云，並
    就損害賠償乙事於庭前庭後態度迴異，原告願以二百六十萬元和解（扣除強制責
    任金及保險公司保險金，被告只需再付六十萬元，並可分期給付）被告仍只願就
    強制責任金，及再視保險公司就七十萬保險金是否能給付後，而定賠償額，不願
    再給分毫，甚至當者調解委員前對原告誑言稱就算判決確定日後，被告買賣任何
    產、動產只要不用自己的名字，就可以不怕，要不要和解由原告自己決定云云，
    故被告上揭欺壓原告、漠視司法之行徑，更成原告及其家人重大傷害。此外，被
    告及其父母根本從未到原告住所談和解事宜，亦即根本未見到原告，竟敢於庭上
    謊稱原告已可行走，無須受人照顧云云，然本件已有醫師所具之診斷書及重大傷
    殘證明，重傷害之事實已甚明確，被告藉詞要求鑑定，於鑑定後又稱鑑定結果不
    實，其顯在拖延訴訟甚明，是原告依民法第一百九十五條第一項規定請求非財產
    上損失一百五十萬元。
、證據：提出切結書、在職證明書、判決書、戶籍謄本、全民健康保險證明卡、私
    立竹林養護院函文、餘命表、學生證、准考證、強制汽車責任險收據、勞工保險
    給付明細、學歷證明書、低收入戶證明書、薪資所得證明書等件各一份，及借據
    、殘障手冊、八十八年綜合所得稅結算申報書各二紙，照片十九幀，診斷證明書
    二十二張，收據八十二張為證；並請求函調本院九十年宜簡字第一四號被告之賭
    博案件卷宗。
乙、被告方面：
壹、聲明：原告之訴及假執行之聲請均駁回。
貳、陳述：對於本件車禍之發生，於刑案審理中已經鑑定，並認原告與有過失。至於
    原告請求之損害賠償，有關強制責任險已經申請理賠部分應加以扣除，另原告受
    傷情形已有好轉，其身體行動自如近乎正常人，且期間被告有去探望原告，當時
    原告可與被告商討賠償金額，可見其無須受人看護，亦無喪失勞動能力之問題。
    此外原告在南大中醫診所及購買大八寶部分並不合理，原告自己欲購買健保不給
    付之昂貴藥品，自不得要求被告給付。
、證據：提出畢業證明書、戶籍謄本、機車強制險投保理賠狀況回覆結果表各一份
    為證；並聲請宜蘭醫院鑑定原告之傷勢是否已喪失勞動能力。
丙、本院依職權調閱本院九十年度交易字第七二號過失傷害卷宗（含臺灣宜蘭地方法
    院九十年度偵字第四八六號偵查卷）；及向羅東博愛醫院羅東聖母醫院查明原告
    之病況及函調其病歷、醫藥費明細；另向宜蘭縣稅捐稽徵處、財政部臺灣省北區
    國稅局宜蘭縣分局函調兩造之報稅資料及財產歸戶查詢清單。
    理      由
甲、程序方面：
壹、本件原告因此次車禍受有頭部外傷併腦內出血、左耳撕傷、右側肋骨骨折、左股
    骨粉碎性骨折、左鎖股骨折及恥骨分離等重大難治之傷害，經送醫救治，迄今仍
    呈現意識混亂、記憶力障礙、日常生活無法自理、無法工作、全天皆需人照理狀
    態，顯無訴訟能力，亦無法定代理人，故於本件訴訟有選任特別代理人之必要等
    情，業據原告之妻乙○○提出診斷證明書、起訴書、刑事判決書等件，向本院聲
    請擔任為原告之特別代理人，是經本院向羅東博愛醫院函查屬實後，業已依民事
    訴訟法第五十一條第二項之規定，裁定選任乙○○於本案訴訟為原告之特別代理
    人，先予敘明。
貳、按訴狀送達後，原告不得將原訴變更或追加他訴，但擴張或減縮應受判決事項之
    聲明者，不在此限，民事訴訟法第二百五十五條第一項第三款定有明文。本件原
    告起訴請求被告與訴外人官俊連帶六百八十四萬八千二百二十九元，及自起訴狀
    繕本送達之翌日起至清償日止按年息百分之五計算之利息（參原告九十年十一月
    十八日附帶民事起訴狀）。嗣於審理中除撤回對官俊之請求部分外，另擴張聲明
    為被告應連帶給付原告九百六十九萬九千零十七元，及自九十二年三月二十一日
    起至清償日止按年息百分之五計算之利息（參原告九十二年三月二十日準備三狀
    及九十二年五月二十九日言詞辯論筆錄），依前揭法條之規定，於法自無不合，
    應予准許。
乙、實體方面：
壹、兩造爭執之摘要：
一、原告起訴主張：被告於八十九年十二月二十六日八時五十八分許駕駛車號Ｇ五—
    八九一九自用小客車，沿宜蘭縣宜蘭市○○路一五一巷由慶和橋往大坡路方向行
    駛，至上揭巷道與津梅路之無號誌四岔路口，竟未減速慢行，致撞擊原告所騎乘
    之機車，造成原告受有重大難治之傷害，目前日常生活無法自理、二十四小時皆
    需人照理，被告之行為業經刑事判決其過失重傷害人處有期徒刑五月確定，是原
    告自得依侵權法則請求損害賠償。另原告當天並無超速，對車禍無任何過失，且
    縱認原告與有過失，被告亦為本件事故之主因，應負百分之八十之過失。又原告
    因此次事故支出醫療費二十三萬九千三百七十一元；另迄今已支出之看護費，於
    住院三百九十七日部分不論係僱請他人照顧抑或由原告之妻照顧，每日以一千八
    百元計算，合計為七十一萬四千六百元，出院後至九十二年三月十五日總計十四
    個月，以每月二萬六千元計算，則為三十六萬四千元，另原告已終身殘障，須終
    身受人照料，將來所需之看護費為四百四十萬四千二百十三元，故原告所得請求
    之看護費用共計為五百四十八萬二千八百十三元。另原告因購買輪椅而支出六千
    二百四十六元，此係屬增加生活上之需要，自得請求；又原告原在喜互惠公司工
    作，每月薪資二萬一千元，惟因此次車禍終身喪失勞動能力，故原告尚得請求被
    告支付二百四十七萬零五百八十七元。此外，原告因此車禍受有難治之傷害，且
    車禍至今被告對原告均不關心，甚而一再指稱原告裝病，其行為已造成原告身心
    重大傷害，故原告依法請求非財產上損失一百五十萬元。為此爰依侵權行為損害
    賠償之法律關係，訴請被告賠償九百六十九萬九千零十七元等語。
二、被告則以：原告對於本件車禍之發生與有過失。至於其請求之損害賠償部分，應
    扣除強制責任險理賠部分，另原告並無看護之必要，亦無喪失勞動能力之問題，
    此外其在南大中醫診所及購買大八寶部分亦不合理等語資為抗辯。
貳、法院之判斷：
一、原告主張被告於八十九年十二月廿六日駕駛車牌號碼Ｇ五─八九一九號自用小客
    車，沿宜蘭縣宜蘭市○○路一五一巷由慶和橋往大坡路方向行駛，於同日八時五
    十分許途經前開大坡路一五一巷與津梅路無號誌之交岔路口時，本應注意汽車行
    車速度，依標誌之規定，無標誌者，在市區道路時速不得超過四十公里；汽車行
    經無號誌之交岔路口時，應減速慢行，作隨時停車之準備，及應注意車前狀況，
    隨時採取必要之安全措施。且依當時天候情況、視距及路面狀況均稱良好，依被
    告之智識及能力均無不能注意之情事，竟疏於注意車前狀況，貿然以六十公里之
    高速駛入前開無號誌交岔路口，且未讓右方由原告駕駛、自宜蘭市往龍潭方面行
    駛、車牌號碼ＲＩＦ─二０七號之機車先行，以致發生撞擊，造成原告頭部外傷
    併腦內出血、左耳裂傷、右側肋骨骨折、左股骨粉碎性骨折、左鎖骨骨折及恥骨
    分離等傷害，經手術治療及復健後，目前仍有明顯智力減退、反應遲鈍等病況，
    對時間及記憶、理解判斷、分析等功能有明顯異常，其腦傷後遺認知功能部分已
    無法完全恢復等傷害之事實，已據原告提出診斷證明書二十二紙為證，被告除抗
    辯原告與有過失外，對其餘事實則不爭執；又被告上揭行為已經本院刑事庭判決
    被告因過失傷害人致重傷，處有期徒刑五月並得易科罰金確定乙節，亦經本院調
    閱刑事卷宗，核閱無訛，原告前揭主張，均堪信為實在。
二、按行經無號誌之交岔路口時，應減速慢行，作隨時停車之準備；汽車行駛時，駕
    駛人應注意車前狀況，並隨時採取必要之安全措施；且行車速度，依標誌之規定
    ，無標誌者，在市區道路時速不得超過四十公里，道路交通安全規則第九十三條
    第一項第一款、第四款及第九十四條第三項分別定有明文。查本件肇事路段為無
    號誌交岔路口乙節，有道路交通事故調查表及現場照片可憑（參臺灣宜蘭地方法
    院檢察署九十年度偵字第四八六號卷第五頁、第十二頁至十五頁），是被告駕駛
    自小客車行經上開無號誌交岔路口，自應注意前揭規定，且依當時之情形又無不
    能注意之情事，竟疏未注意，於行經無號誌岔路口，未減速慢行作隨時停車之準
    備，亦未及注意警戒車前動態，採取適當、必要及有效之閃避、煞車等安全措施
    ，反以六十公里之高速駛入該交岔路口，以致肇事，參諸前揭規定，被告應負過
    失責任甚明。惟原告騎乘機車自宜蘭市往龍潭方向直線行駛，於行經上揭無號誌
    交岔路口，亦應同時減速慢行，並做好隨時停車之準備，且按其情節又非不能注
    意，乃疏未注意車前狀況，於行經無號誌之交岔路口，未做好隨時停車之準備，
    致遭被告撞擊，顯亦有過失。且前開刑事審理中將本件車禍送鑑定，亦認「丙○
    ○駕駛輕型機車行經無號誌岔路口，未減速慢行致與游車撞擊，為肇事次因（有
    違道路交通安全規則第九十三條第一項第四款規定）。」此有台灣省基宜區車輛
    行車事故鑑定委員會基宜鑑字第九００三五二號鑑定意見書附於上開刑事卷宗內
    可考（見該刑事卷第三十七至三十八頁），故被告辯稱原告亦有過失等語，洵屬
    有據。準此本院衡其情節，認系爭車禍之發生，原告應負百分之三十五責任，被
    告則應負百分之六十五之責任為適當。然被告之過失責任並不因原告與有過失而
    解免，且原告既因本車禍受有傷害，且與被告之過失行為間有相當因果關係，故
    原告據此訴請被告負侵權行為損害賠償責任，自屬有據。至臺灣省車輛行車事故
    鑑定覆議委員會雖認本件車禍事故中，兩造之過失行為均為肇事原因，然原告當
    時行車方向乃自宜蘭往龍潭方向直線行駛，並非右轉大坡路等情，迭經被告於刑
    事審理中指陳甚詳，顯見覆議結果所依憑之行車路線尚有誤會，爰不執為本件事
    實認定之基礎，附此敘明。
三、第按因故意或過失，不法侵害他人之權利者，負損害賠償責任。汽車、機車或其
    他非依軌道行駛之動力車輛，在使用中加損害於他人者，駕駛人應賠償因此所生
    之損害，民法第一百八十四條第一項前段、第一百九十一條之二定有明文。又不
    法侵害他人之身體或健康者，對於被害人因此喪失或減少勞動能力或增加生活上
    之需要時，應負損害賠償責任；被害人雖非財產上之損害，亦得請求賠償相當之
    金額。民法第一百九十三條第一項、第一百九十五條第一項前段亦分別明文規定
    。本件被告因過失不法侵害原告之身體及健康，既經認定，依前揭規定，其對原
    告因而所受之損害，自應負賠償責任。
四、茲應審酌者，為原告請求被告賠償之金額，應否准許，爰分述如左：
  (一)醫藥費部分：查原告主張其因本件車禍受有傷害，支出醫藥費二十三萬九千三百
    七十一元等情，固已提出收據八十三件為證，惟被告抗辯除羅東博愛醫院及羅東
    聖母醫院之醫藥費應以醫院函覆之費用為準、另對員山榮民醫院、蘇澳榮民醫院
    出具之醫藥費用收據不爭執外，其餘收據所載之醫藥費用被告則不願給付等語。
    經查：
  1.原告因本件車禍受傷而於八十九年十二月二十六日至九十一年二月十七日、九十
    年三月十六日至同年四月十四日、九十年八月二日至同年九月三日、九十年十月
    一日至同年十月三十一日、九十年十一月二十七日至同年十二月二十二日、九十
    一年一月十八日至九十一年二月八日於羅東博愛醫院住院，共計自付住院醫藥費
    五萬六千三百零五元，另其於八十九年十二月十六日起至九十一年六月時日止在
    該醫院門診共計二十四次，自行負擔醫藥費三萬一千七百三十四元等情，除有原
    告提出之收據可稽外（詳附民卷宗第九頁至十九頁），復有羅東博愛醫院九十一
    年七月十五日以九十一羅博醫字第０七０一二八號函索檢送之醫療費用明細在卷
    可佐，復為被告所不爭執，再核之上開收據所載之醫療費用項目，堪認係屬醫療
    上必要之費用。從而原告請求羅東博愛醫院共八萬八千零三十九元之醫藥費用，
    洵屬有理。
  2.又原告九十年二月十七日至同年三月十六日、九十年四月十四日至同年五月十二
    日、九十年五月二十九日至同年六月二十七日、九十年九月三日至同年十月一日
    、九十年十月三十一日至九十年十一月二十七日、九十年十二月二十二日至九十
    一年一月十八日亦分別於羅東聖母醫院住院，共計自付醫藥費二萬四千二百十元
    等情，已有羅東聖母醫院於九十二年四月三日以天羅聖民字九二第二０二號函所
    檢覆本院之醫療費用明細六紙可稽，惟觀上開收據所載之醫療費用項目，其中伙
    食費共計二萬四千零三十元部分，係屬原告縱未車禍受傷亦仍須支出之基本生活
    費用，並非因被告過失行為所增加之支出，不應允許。故其於羅東聖母醫院所得
    請求之費用應為一百八十元。
  3.此外，原告雖主張於九十年五月十五日至同年五月二十九日在員山榮民醫院住院
    而自費支出醫藥費二千一百元。然核原告所提出之收據（即附帶民事卷第二０頁
    ），其在該醫院所自行負擔之金額僅有一百四十元之診斷書費，惟診斷書費非屬
    醫療上所需費用，自不得請求，另原告請求其在員山榮民醫院所支出之伙食費一
    千九百六十元（附民卷第二一頁之收據），然不論原告是否因此件車禍受傷，其
    本需支出此項伙食費用，與被告之賠償無關，此部分之請求，要屬無據。
  4.另原告主張其於九十年六月二十七日至同年七月十一日間於蘇澳榮民醫院住院而
    支出醫藥費部分，固已提出六張收據為佐，惟其中「膳食費及證明書費一千九百
    五十元」之收據金額（附民卷第五三頁），因非屬被告過失行為所增加之支出或
    非屬醫療所需費用，自應扣除。另二紙均記載「看診掛號費收據三十元」之收據
    （參附民卷第五三頁），依單據標號所示兩份乃屬相同之憑據，故應僅以三十元
    計算。至「代辦費二百元」之收據（詳附民卷第二三頁）則看不出是否為治療上
    之花費，於法未合。此外原告提出該醫院「病患住院費用明細表共計一萬四千五
    百二十四元」之收據部分（附民卷宗第二四頁），因該費用均屬健保給付，此乃
    原告所不爭執（參九十二年五月二十九日筆錄），故非原告得請求之範疇，且原
    告亦表明其僅請求自行負擔之醫藥費用，不請求健保給付部分，則其將此列入計
    算，顯有誤會，爰予以剔除。從而原告於蘇澳榮民醫院所得請求之醫藥費用，經
    核算應為二百七十元，超過此部分，即非有理由。
  5.至於原告主張其於九十年二月十一日、同年二月二十日、三月三十日、四月二十
    日至南大中醫診所醫療支出醫藥費三萬一千七百六十元，此外因該中醫治療而需
    服用大八寶或傷藥而花費十一萬三千八百元之事實，雖提出該醫院之診斷證明書
    暨醫藥費用收據各二張及收據三十三紙為證（詳見附民卷第三二至七五頁），然
    被告對原告此部分之支出已有爭執，且參以原告於上開期日猶在羅東博愛醫院及
    羅東聖母醫院住院治療，並支出藥品費，故其如何前往南大中醫診所就診，及南
    大中醫診所之診療及服用大八寶部分是否必要或適當，均有疑問；惟原告未提出
    任何事證可證明南大中醫診所之治療係屬必要且正當，其於此之請求即有未洽。
    又購買大八寶服用固係依南大中醫診所之醫生囑咐所為，然南大中醫診所之醫療
    既難認為必要，故購買大八寶或傷藥部分，亦無從准許。
  6.肝油球、電療用貼片：原告主張其為安撫情緒及復健所需而於九十年一月十七日
    購買吉利士肝油球、電療用貼布，而花費二百四十九元乙節，業已提出與所述相
    符之收據乙紙為證（即附民卷第四十五頁），復為被告所不爭執，堪認合理。
  7.合計原告得請求之醫藥費為八萬八千七百三十八元（計算式： 88039＋180＋270
    ＋249＝88738）。
  (二)輪椅等增加生活上之支出：原告主張其因此件事故致無法行動，需以輪椅等助行
    器代行，而購買輪椅、柺杖、護具、助行器再支出六千二百四十六元等情，已據
    其提出收據或發票三張及切結書一紙為證（附民卷第四十九至五十頁），參以原
    告因此次事故受有頭部外傷併腦內出血、右側肋骨骨折、左股骨粉碎性骨折、左
    鎖骨骨折及恥骨分離等傷害，經手術治療及復健後，其腦傷後遺認知功能部分猶
    無法完全恢復等傷害，故其前揭支出核屬必要，而被告就此部分亦不爭執，顯為
    可採。
  (三)看護費部分：
  1.原告主張其因車禍而受有外傷性腦病，迄今仍無法自理生活，有終身受他人看護
    之必要等情，已據原告診斷證明書二十二紙及殘障手冊二份為證，其中羅東博愛
    醫院九十年二月二十三日、同年五月七日、九月九日、十月十九日、十月三十一
    日、十二月二十一日九十一年二月七日、同年四月十五日之各紙診斷證明書均載
    明：「病患目前意識混亂、記憶力障礙、日常生活無法自理，無法工作，二十四
    小時皆須人照顧‧‧」「病患目前認知功能障礙，左下肢肌肉萎縮‧‧日常生活
    無法完全獨立，無法工作，需他人照顧病人。」、「目前意識混亂，有攻擊性行
    為，生活無法自理，無法工作，日常需人照顧。」等語；而羅東聖母醫院於九十
    年三月十六日、同年四月二十七日、七月七日、十二月二日、九十一年一月十八
    日之診斷證明書亦清楚表示：「目前意識仍不清楚、日常生活無法自理、需專人
    照顧生活起居。」；另蘇澳榮民醫院九十年七月十一日亦出具診斷證明書表示：
    「病人目前意識混亂，無法自理生活，需人看護照顧。」、員山榮民醫院九十年
    五月十五日診斷證明書載明：「行動不便需專人照顧生活起居。」此外，經本院
    向羅東博愛醫院函查，該醫院復於九十一年五月二十日以（九十一）羅博醫字第
    ０五０一三九號函稱：「病患最後一次至本院求診日期為九十一年四月十五日，
    依當時病況仍有明顯之認知功能障礙；於理解、分析、判斷、歸納、推理等能力
    均有損失。無法完全自理日常生活，需他人照料。」，及九十一年七月十五日（
    九十一）以羅博醫字第０七０一二八號函覆本院稱：「病患於住院期間因大腦功
    能退化，無法獨立自我照顧，故有僱請看護之必要，出院後其症狀改善有限，仍
    須他人照顧生活起居，看護是必要的，惟尚未達到『專業醫療』看護之程度。」
    甚且，經被告之聲請，本件將原告送請宜蘭醫院鑑定，該醫院經鑑定結果認：「
    病患目前有腦傷性後遺症，意識混亂，無法言語，行動受限，終日倚靠輪椅、日
    常生活需專人照顧，恐終生無法回復。」有宜蘭醫院九十二年一月二十七日九十
    二宜一社字第０五一七函在卷可稽，是原告主張其因車禍受傷終身需人看護等情
    ，顯屬可信，其請求已支出或將來之看護費用，核為正當，被告空言否認原告此
    部分之請求，殊無可採。
  2.再者，原告確有看護之必要，且由親屬代為照顧起居，故係基於親情，但親屬看
    護所付出之勞力，並非不能評價為金錢，只因兩者身份關係而免除支付義務，此
    種親屬基於身份關係之恩惠，自不能嘉惠於加害人，故由親屬看護時，雖無現實
    看護費之支出，亦認被害人受有相當於看護費之損害，得向被告請求賠償，較符
    合公平正義。是認本件原告除於九十年一月九日至一月十四日、二月十四日至二
    月十六日共計七天以每日一千八百元支出一萬二千六百元僱請他人看護外，其餘
    時間或將來之看護雖由其妻擔任，亦得請求看護費用。
  3.本院斟酌原告因車禍受傷住院期間內，因病情尚未穩定，且醫療活動仍持續進行
    ，故原告是否有終身看護之必要，尚屬未定，故原告以每日一千八百元計算看護
    費用，符合宜蘭地區各家醫院之看護費用行情，係屬合理。從而原告主張其自八
    十九年十二月二十六日車禍時起最後住院日即九十一年二月八日，共計住院三百
    九十七天，每日以一千八百元計算，共請求看護費七十一萬四千六百元，並無不
    合。
  4.另原告自出院後至今，依其受傷程度及復原狀態，及憑醫院所開立之診斷證明書
    記載，原告或家屬於出院時當知有僱人專門且長期看護之必要，則依常情，於僱
    請專人至家中看護，即應以「月」計算工資，較屬合理，亦能減少高額看護費之
    支出，故原告主張其於九十年五月十三日至同年月十四日共計二日、九十年七月
    十二日至同年八月一日共二十一日，及自出院時之九十一年二月九日至九十二年
    三月二十五日止之十三月又七天（此部分之看護費，原告僅算至九十二年三月二
    十五日止，九十二年三月二十六日以後之看護費則列入將來看護費之範圍並扣除
    中間利息，因該期日早於本件言詞辯論終結之日，自無不合），總計十四個月之
    非住院期間，應按月計算看護費，要屬正當。然原告雖另提出其向財團法人私立
    竹林養護院之函查結果，主張每月應以二萬六千元計算看護費用，惟本院斟酌原
    告實際上係由其妻擔任看護，並非送請私人機構照料，且前開養護院所計算之費
    用尚包含飲食等原屬生活基本支出之費用，並非合理，故本院認原告出院後可請
    求之看護費，應以行政院勞委會所頒布之每月基本工資即一萬五千八百四十元為
    計算依據，方符事理。則原告於前述十四個月內所得請求之看護費計為二十二萬
    一千七百六十元（計算式：15840×14＝221760）。
  5.又自九十二年三月二十六日起迄至原告死亡時止所需之將來看護費部分，依前所
    述理由，亦應以每月一萬五千八百四十元計算，較屬相當。又原告係三十九年四
    月十六日出生，車禍時年近五十一歲，依內政部所頒佈之「八十九年臺灣地區簡
    易生命表（男性）」，其尚有二五‧六九年即三０八‧二八月之餘命，扣除自車
    禍時起至九十二年三月二十五日止已實際支出看護費用之期間二七個月，共計為
    二八一‧二七月，然原告僅請求二十年即二百四十個月之將來看護費（參其民事
    準備三狀及言詞辯論意旨狀），自應以其所主張之年月數而為計算。是依霍夫曼
    式計算並扣除中間利息，且考量物價變動等因素對第一個月不扣除中間利息後，
    原告得請求之將來看護費用為二百六十三萬九千零三十二元。〔計算式：[15840
    ×166.00000000（此為240月之霍夫曼係數）]=0000000（小數點以下四捨五入）
  6.從而原告所得請求之看護費用，共計為三百五十七萬五千三百九十二元（計算式
    ：714600＋221760＋0000000＝0000000），逾此範圍，即屬無據。
  (四)喪失勞動能力之損失：
  1.查原告於車禍前身體健康，於喜互惠公司擔任停車場管理員之工作，此有在職證
    明書一紙附卷足按，是其顯具勞動能力。又原告主張其因此次事故受有腦傷而喪
    失勞動能力部分，雖經被告否認，然本院依被告之要求將原告送請宜蘭醫院鑑定
    ，其鑑定結果認「病患目前仍有腦傷性後遺症、意識混亂、無法言語，行動受限
    ，終日倚靠輪椅，日常生活需專人照顧，恐終生無法回復」有該醫院九十二年一
    月二十七日九十二宜醫社字第０五一七號函所檢覆之「傷勢鑑定診斷證明書」可
    稽，嗣經本院就原告是否有回復之可能再為詢問，該醫院再以九十二年三月十九
    日宜醫歷字第一一四九號函覆本院稱：「一、病患於八十九年腦部外傷，至今已
    數年，於臨床上及學術上之判斷應無好轉之可能，身體所遺存之障害已定型。二
    、病患符合勞工保險條例第五十三條身體障害系列，精神神經障害之神經障害第
    六項，中樞神經系統機能之病變，引起截癱或偏癱於身不能從事任何工作，日常
    生活需人扶助者。」據此堪信原告主張已喪失勞動能力乙節，乃為可採。且上開
    鑑定及鑑定單位均係依被告之要求所為，而鑑定結果亦與前述各家醫院診斷證明
    書所載內容相符，堪信為可取，故被告嗣後再爭執該鑑定結果，自非有理，其請
    求再送請臺北榮民總醫院重新鑑定，本院亦認無此必要。
  2.復依「勞工保險殘廢給付標準表」所示，身心障害第六項係殘廢等級第二級，而
    依「各殘廢等級喪失或減少勞動能力比率表」之記載，殘廢等級第二級係喪失勞
    動能力百分之一百。然查，原告主張其受傷前在喜互惠公司任職，每月薪資二萬
    一千元，每年另有年終獎金五十八萬元等情，雖有前述之在職證明書為證。惟觀
    之該紙在職證明書所載，原告係於八十九年十二月四日到職，於同年月二十六日
    即因車禍受傷離職，其在喜互惠公司實際工作期間不滿一個月，故以該公司之工
    資計算將來每月之勞動所得，自非客觀；又參諸原告自承其任職喜互惠公司前，
    原從事污水處理或土木之臨時工，工作時間及薪資均非固定，有九十二年五月二
    十九日言詞辯論筆錄可稽，再佐以原告八十九年度並無申報薪資所得，有財政部
    臺灣省北區國稅局宜蘭縣分局九十一年六月二十一日北區國稅宜縣密字第０九一
    一００八七０九號函所附之綜合所得稅申報資料足憑，是本院認應以行政院勞工
    委員會頒布之基本工資，作為其每月工作損失額之計算依據，始屬相當。此外，
    勞工年滿六十歲即得強制退休，勞動基準法第五十四條第一項第一款定有明文，
    執此足認原告至其年滿六十歲為止，依其所存體力應無工作能力，且原告又無提
    出證據資以證明其可工作至六十五歲，故原告得請求喪失勞動能力之年數應算至
    年滿六十歲，較為合理。
  3.依上標準計算，原告係三十九年四月十六日出生，本件車禍發生於八十九年十二
    月二十六日，至年滿六十歲之前一日即九十九年四月十五日止，原告尚得工作之
    年月為九年三月又二十一日，經換算為一一一‧七個月，又行政院勞工委員會依
    基本工資審議辦法第五條規定報行政院核定而公告實施之基本工資為一萬五千八
    百四十元，依霍夫曼式計算並扣除中間利息，且考量物價變動等因素對第一個月
    不扣除中間利息後，原告所受減少勞動能力之損害額應為一百四十五萬五千二百
    五十七元〔計算式：[15840 ×91.00000000（此為111月之霍夫曼係數）＋15840
    ×0.7×（92.00000000－00.00000000）]＝0000000（小數點以下四捨五入），
    超過此數額，即非有據。
  (五)非財產上之損害：本件原告因被告過失傷害之行為，造成頭部外傷併腦內出血、
    左耳裂傷、右側肋骨骨折、左股骨粉碎性骨折、左鎖骨骨折及恥骨分離等傷害，
    經手術治療及復健後，仍有明顯智力減退、反應遲鈍等病況，對時間及記憶、理
    解判斷、分析等功能有明顯異常，其腦傷後遺認知功能部分已無法完全恢復等傷
    害，終身需受人照顧，其精神上顯受有極大之痛苦，是其請求被告給付非財產上
    損害，核屬有據。查原告三十九年四月十六日生、高職畢業、已婚並育有二名成
    年子女、惟兩名子女目前均尚在就學無扶養能力、又原告車禍前於喜互惠公司擔
    任停車場管理員、八十八年綜合所得稅之薪資申報額為二十三萬一千零二十四元
    、另八十九年度則無報稅資料、其名下有土地及房屋各一筆、於九十二年二月起
    經宜蘭市公所列為低收入戶；而被告丁○○為六十八年四月十三日出生、高職畢
    業、未婚、於車禍時年僅二十一歲、其於八十九年之薪資總額為十二萬二千二百
    三十一元、名下則無不動產等情，已據兩造陳明，並分別提出戶籍謄本、在職證
    明書、全民健康保險證明卡、學生證、准考證、學歷證明書、畢業證明書、低收
    入戶證明書、殘障手冊、八十八年綜合所得稅結算申報書等件為證，復有財政部
    北區國稅局宜蘭縣分局、宜蘭縣稅捐稽徵處函覆本院之綜合所得稅核定通知書及
    歸戶財產查詢清單在卷足憑。從而本院審酌兩造身分、地位、經濟狀況、本件侵
    權行為之情節等一切情狀，認原告請求一百五十萬元之非財產上損害，殊嫌過高
    ，應予核減為一百二十萬元，方屬公允，逾此部分所為之請求，即屬無據。
  (六)承右各項所述，原告所受之損害額總計為六百十二萬五千六百三十三元（計算式
    ：88738＋6246＋0000000＋0000000＋0000000＝0000000）。然按損害之發生或
    擴大，被害人與有過失者，法院得減輕賠償金額，或免除之，民法第二百十七條
    第一項定有明文，原告就本件事故與有過失，應負百分之三十五責任，而被告應
    負百分之六十五之過失責任，已於前述，是被告所應賠償原告之數額，依上開金
    額百分之六十五計算後，應為四百十一萬一千六百六十一元（元以下四捨五入）
    ；此外原告又自承已受領強制汽車責任險之理賠金一百三十七萬元，復有強制汽
    車責任險收據一份可稽，經扣除後，原告得請求被告賠償之費用應為二百七十四
    一千六百六十一元。
五、綜上，原告依侵權行為法律關係訴請被告給付二百七十四萬一千六百六十一元，
    及自九十二年三月二十一日起迄至清償日止按年息百分之五計算之利息，為有理
    由，應予准許，逾此範圍所為請求，尚非有據，應予駁回。
、假執行之宣告：原告陳明願供擔保，聲請宣告假執行，經核其勝訴部份，核無不
    合，爰酌定相當之擔保金額宣告之；其餘假執行之聲請，因訴之駁回而失所附麗
    ，不予准許。
肆、本件事證已臻明確，兩造其餘攻擊防禦方法與舉證，核與判決基礎無影響，爰不
    逐一論述，附此敘明。
伍、結論：本件原告之訴為一部有理由，一部無理由，依民事訴訟法第七十九條但書
    、第三百九十條第二項，判決如主文。
中    華    民    國      九十二      年      六      月      十三      日
~B臺灣宜蘭地方法院民事庭
~B法      官    邱景芬
右為正本係照原本作成。
如不服本判決，須於判決送達後廿日內向本院提出上訴狀(應附繕本)。
中    華    民    國      九十二      年      六      月      十六      日
~B法院書記官    沈峰巨


司法院資訊處製作；財團法人民間司法改革基金會備份。
